ACORDAO-COMPLETO-2353694

ACÓRDÃO 3579/2019 ATA 17/2019 - SEGUNDA CÂMARA

VISTOS, relatados e discutidos estes autos de pedido de reexame interposto por Aldair Fonseca Caetano contra o Acórdão 12158/2018-TCU-Segunda Câmara.
ACORDAM os ministros do Tribunal de Contas da União, reunidos em sessão da 2ª Câmara, ante as razões expostas pela relatora e com fundamento no art. 48 da Lei 8.443/1992, em:
9.1. conhecer do pedido de reexame e negar-lhe provimento;
9.2. dar ciência desta deliberação à recorrente e à Gerência Executiva do Instituto Nacional do Seguro Social em Pelotas/RS.

Pedido de reexame interposto por Aldair Fonseca Caetano contra o Acórdão 12.158/2018 - 2a. Câmara, que considerou ilegal o ato inicial de concessão de aposentadoria da recorrente.

Segunda Câmara

Gerência Executiva do INSS em Pelotas/RS.

3. Recorrente: Aldair Fonseca Caetano (CPF XXX.066.680-XX).

13.1. Ministros presentes: Augusto Nardes (na Presidência), Aroldo Cedraz, Raimundo Carreiro e Ana Arraes (Relatora).
13.2. Ministro-Substituto presente: André Luís de Carvalho.

Sindicato Dos Trabalhadores Federais Da Saúde, Trabalho E Previdência Do Rs - SINDISPREV/RS

Sindicato dos Trabalhadores Federais da Saúde Trabalho e Previdência no Estado do RS - SINDISPREV

ANA ARRAES

ministro-Substituto André Luís de Carvalho.

Cuidam os autos de pedido de reexame interposto por Aldair Fonseca Caetano, ex-servidora da Gerência Executiva do Instituto Nacional do Seguro Social em Pelotas/RS, contra o Acórdão 12158/2018-TCU-Segunda Câmara, que considerou ilegal seu ato inicial de aposentadoria, nos seguintes termos:
"9.1. considerar ilegal o ato inicial de aposentadoria em favor de Aldair Fonseca Caetano (à Peça 12 sob o no 10162208-04-2008-000057-6) , negando-lhe o respectivo registro;
9.2. dispensar o ressarcimento das quantias percebidas indevidamente, mas de boa-fé, em sintonia com a Súmula nº 106 do TCU;
9.3. determinar que a Gerência Executiva do INSS em Pelotas - RS adote as seguintes medidas:
9.3.1. acompanhe o andamento e o deslinde do Recurso Especial 1556399-RS (2015/0235336-8) perante o Superior Tribunal de Justiça, de sorte a, no caso de a subsequente decisão judicial ser desfavorável à aludida interessada, adotar as seguintes providências:
9.3.1.1. convoque a interessada para, no prazo de 15 (quinze) dias, optar pelo recolhimento previdenciário sobre o tempo rural averbado, em sintonia com a Súmula nº 268 do TCU, ou pela aposentadoria com os proventos proporcionais à razão de 25/30 avos, em consonância com a Súmula nº 74 do TCU;
9.3.1.2. promova o cadastramento do novo ato de aposentadoria, submetendo-o ao TCU, no prazo de 30 (trinta) dias, em sintonia com o art. 262, § 2º, do RITCU e o art. 19, § 3º, da Instrução Normativa TCU nº 78, de 2018;
9.3.2. dê ciência do inteiro teor desta deliberação à interessada indicada no item 9.1 deste Acórdão, no prazo de 15 (quinze) contados da ciência da presente deliberação, alertando-a de que o efeito suspensivo proveniente da eventual interposição de recurso junto ao TCU não a eximirá da devolução dos valores percebidos indevidamente após a notificação, no caso de não provimento do aludido recurso;
9.3.3. encaminhe ao TCU, no prazo de 30 (trinta) dias contados da ciência deste Acórdão, os comprovantes de que a interessada indicada no item 9.1 deste Acórdão tomou a efetiva ciência da presente deliberação;
9.4. determinar que a Sefip adote as seguintes medidas:
9.4.1. promova, em conjunto com a Consultoria Jurídica do TCU, o acompanhamento sobre o andamento e o deslinde da eventual decisão judicial porventura proferida pelo Superior Tribunal de Justiça no bojo do referido Recurso Especial 1556399-RS (2015/0235336-8) , em consonância com a questão de ordem aprovada pelo Plenário do TCU em 8/6/2011;
9.4.2. envie a cópia deste Acórdão, acompanhado do Relatório e da Proposta de Deliberação que o fundamenta, ao Departamento de Assuntos Extrajudiciais da Advocacia-Geral da União, por intermédio da Consultoria Jurídica do TCU, nos termos da questão de ordem aprovada pelo Plenário do TCU em 8/6/2011, para ciência e adoção das medidas cabíveis; e
9.4.3. promova o arquivamento do presente processo, sem prejuízo de realizar o monitoramento das determinações proferidas por este Acórdão, representando ao TCU, se necessário."
2.	Preliminarmente, a recorrente alega que a discussão referente ao tempo de atividade rural está pendente de apreciação judicial no âmbito da ação ordinária coletiva n° 2009.71.00.035383-4 e da petição n° 0000411-40.2013.404.0000 e que a servidora encontra-se amparada por medida liminar concedida nos autos da referida ação coletiva (peça 26) .
3.	Ainda como preliminar, a recorrente alega a ocorrência de decadência prevista no art. 54 da Lei 9.784/1999 (peça 26) . 
4.	No mérito, sustenta a impossibilidade de aplicação retroativa de novo entendimento. Argumenta que não se pode admitir que uma aposentadoria concedida há mais de 23 anos seja considerada ilegal somente porque os documentos apresentados à época da averbação do tempo rural, ocorrida anteriormente, não cumprem as exigências definidas em decisão posterior à averbação desse tempo de serviço (peça 26) .
5.	Ademais, propugna o reconhecimento do tempo de serviço rural, realizado em regime de economia familiar, independentemente do recolhimento das contribuições a ele correspondentes (peça 26) .
6.	Conheci do recurso, porque presentes os requisitos de admissibilidade, e suspendi os efeitos dos itens 9.1, 9.3.1.1 e 9.3.1.2 do acórdão recorrido em relação à recorrente (peça 31) .
7.	No mérito, a unidade técnica propõe o não provimento do pedido de reexame, tendo em vista que os argumentos apresentados pela recorrente foram incapazes de alterar a deliberação recorrida (peça 34 e 35) . 
8.	O Parquet acompanhou a proposta da unidade técnica (peça 37) .
	É o Relatório.

Glênio Luis Ohlweiler Ferreira (OAB-RS 23021) e outros, representando Aldair Fonseca Caetano.

Procurador Sérgio Ricardo Costa Caribé.

Aposentadoria. Cômputo de tempo rural sem comprovação do recolhimento daS respectivaS contribuiÇõES previdenciáriaS. IMPOSSIBILIDADE. Pedido de reexame. Argumentos insuficientes para alterar a decisão recorrida. Não provimento. - Desde a promulgação da Constituição Federal de 1988, a contagem recíproca de tempo de serviço rural para aposentadoria no serviço público (regime próprio) pressupõe o recolhimento das contribuições previdenciárias correspondentes, nos termos do art. 202, §2°, do texto constitucional original.

APOSENTADORIA (APOS)

Secretaria de Recursos (Serur).

Trata-se de pedido de reexame interposto contra o Acórdão 12158/2018-TCU-Segunda Câmara, que considerou ilegal o ato inicial de Aldair Fonseca Caetano.
2.	Preliminarmente, conheço do apelo apresentado pela ex-servidora, pois estão presentes os requisitos de admissibilidade. O recurso foi interposto tempestivamente, pela primeira vez, por parte legítima e com interesse recursal. Ademais, o pedido de reexame é o meio adequado e cabível para impugnar decisões de atos sujeitos a registro, nos termos do art. 33 c/c o art. 48 da Lei 8.443/1992.
3.	Em síntese, a recorrente alega: violação de deliberação judicial; ocorrência da decadência prevista no art. 54 da Lei 9.784/1999; impossibilidade de aplicação retroativa de novo entendimento jurisprudencial; e que o reconhecimento do tempo de serviço rural, realizado em regime de economia familiar, independe do recolhimento das contribuições a ele correspondentes.
4.	Analiso, a seguir, as razões recursais.
I
5.	A recorrente alega que está amparada por decisão liminar confirmada em grau de apelação quando do julgamento da Apelação Cível 502537-12.2013.4.04.7100, que julgou procedente o pedido formulado pelo SINDISPREV/RS. Trata-se, segundo a recorrente, de ação ordinária coletiva ajuizada pelo sindicato contra a União e o INSS com o fim de ver reconhecido o direito dos servidores substituídos à manutenção de seus benefícios de aposentadoria de acordo com os critérios apurados quando da efetivação do ato de inativação.
6.	Ocorre que não houve desrespeito à decisão judicial. De fato, o acórdão recorrido condicionou a adoção das providências contidas nos subitens 9.3.1.1. e 9.3.1.2. à eventual decisão desfavorável à recorrente no Superior Tribunal de Justiça (STJ) . 
7.	Por oportuno, transcrevo excerto do Acórdão 12158/2018-TCU-Segunda Câmara:
"9.3. determinar que a Gerência Executiva do INSS em Pelotas - RS adote as seguintes medidas:
9.3.1. acompanhe o andamento e o deslinde do Recurso Especial 1556399-RS (2015/0235336-8) perante o Superior Tribunal de Justiça, de sorte a, no caso de a subsequente decisão judicial ser desfavorável à aludida interessada, adotar as seguintes providências:
9.3.1.1. convoque a interessada para, no prazo de 15 (quinze) dias, optar pelo recolhimento previdenciário sobre o tempo rural averbado, em sintonia com a Súmula nº 268 do TCU, ou pela aposentadoria com os proventos proporcionais à razão de 25/30 avos, em consonância com a Súmula nº 74 do TCU;
9.3.1.2. promova o cadastramento do novo ato de aposentadoria, submetendo-o ao TCU, no prazo de 30 (trinta) dias, em sintonia com o art. 262, § 2º, do RITCU e o art. 19, § 3º, da Instrução Normativa TCU nº 78, de 2018;
9.3.2. dê ciência do inteiro teor desta deliberação à interessada indicada no item 9.1 deste Acórdão, no prazo de 15 (quinze) contados da ciência da presente deliberação, alertando-a de que o efeito suspensivo proveniente da eventual interposição de recurso junto ao TCU não a eximirá da devolução dos valores percebidos indevidamente após a notificação, no caso de não provimento do aludido recurso;
9.3.3. encaminhe ao TCU, no prazo de 30 (trinta) dias contados da ciência deste Acórdão, os comprovantes de que a interessada indicada no item 9.1 deste Acórdão tomou a efetiva ciência da presente deliberação;" (grifo nosso) .
8.	Portanto, não prospera a alegação da recorrente. 

II
9.	Em segundo lugar, a recorrente alega a ocorrência da decadência prevista no art. 54 da Lei 9.784/1999. Segundo o referido dispositivo, o direito da administração de anular os atos administrativos de que decorram efeitos favoráveis para os destinatários decai em cinco anos, contados da data em que foram praticados, salvo comprovada má-fé. Em caso de efeitos patrimoniais contínuos, o prazo de decadência contar-se-ia da percepção do primeiro pagamento. 
10.	A servidora teria se aposentado em agosto de 1995, percebendo regularmente seus proventos desde então. Portanto, decorridos cinco anos desta data, sustenta ter havido o implemento do prazo decadencial previsto em lei.
11.	Ora, segundo a jurisprudência pacífica do Supremo Tribunal Federal, o prazo decadencial previsto no art. 54 da Lei 9.784/1999 não se aplica ao TCU na apreciação dos atos sujeitos a registro (art. 71, III, CF/88) . Considera-se que o ato de concessão de aposentadoria é um ato complexo que só se aperfeiçoa com a manifestação desta Corte de Contas. Nesse sentido, destaco os seguintes precedentes do Egrégio Pretório:
"CONSTITUCIONAL E ADMINISTRATIVO. AGRAVO REGIMENTAL EM MANDADO DE SEGURANÇA. TRIBUNAL DE CONTAS DA UNIÃO. APOSENTADORIA. EXAME. DECADÊNCIA. NÃO CONFIGURAÇÃO. CONDENAÇÃO POR LITIGÂNCIA DE MÁ-FÉ. MANTIDA. ALTERAÇÃO INTENCIONAL DA VERDADE DOS FATOS. 1. Nos termos da jurisprudência do STF, o ato de concessão de aposentadoria é complexo, aperfeiçoando-se somente após a sua apreciação pelo Tribunal de Contas da União, sendo, desta forma, inaplicável o art. 54, da Lei nº 9.784/1999, para os casos em que o TCU examina a legalidade do ato de concessão inicial de aposentadoria, reforma e pensão. 2. Havendo alteração intencional da verdade dos fatos, justifica-se a condenação ao pagamento de multa por litigância de má-fé. 3. Agravo regimental a que se nega provimento." (MS 33.805 AgR, Rel. Min. Edson Fachin, Segunda Turma, DJe 14.3.2018) (grifo nosso) 
"AGRAVO INTERNO EM MANDADO DE SEGURANÇA. SERVIDOR PÚBLICO. APOSENTADORIA. CONTAGEM DE TEMPO DE ATIVIDADE RURAL. CONTAGEM RECÍPROCA. NECESSIDADE DE COMPROVAÇÃO DO RECOLHIMENTO DAS CONTRIBUIÇÕES PREVIDENCIÁRIAS PARA A CONCESSÃO DE APOSENTADORIA PELO REGIME PRÓPRIO DE PREVIDÊNCIA SOCIAL. AVERBAÇÃO DO TEMPO DE SERVIÇO PRESTADO EM ATIVIDADE RURAL. PEDIDO DE CONCESSÃO DE APOSENTADORIA. ATO COMPLEXO. TERMO INICIAL DO PRAZO PREVISTO NO ART. 54 DA LEI 9.784/1999. AGRAVO INTERNO DESPROVIDO. 1. A contagem recíproca de tempo de serviço rural para a aposentadoria no serviço público pressupõe o recolhimento das contribuições previdenciárias correspondentes. Precedentes: MS 33.482-AgR, Rel. Min. Luiz Fux, Primeira Turma, DJe 31.08.2016; MS 28.917, Rel. Min. Rosa Weber, Primeira Turma, DJe 28.10.2015; MS 28.668, Rel. Min. Ricardo Lewandowski, Segunda Turma, DJe 11.06.2014; MS 28.929, Rel. Min. Cármen Lúcia, Plenário, DJe 14.01.2011; MS 26.391, Rel. Min. Marco Aurélio, Tribunal Pleno, DJe 06.06.2011. 2. Os precedentes desta Suprema Corte tiveram por fundamento o art. 201, § 9º, da Constituição da República, que tratou, para efeito de aposentadoria, da possibilidade de contagem recíproca de tempo de contribuição na Administração Pública e na atividade privada, rural e urbana, o qual, embora tenha sido renumerado, constava da redação original da Constituição da República como art. 202, § 2º. 3. In casu, não houve aplicação retroativa da EC 20/1998 ou da Lei 9.528/1997, tendo sido observado o entendimento firmado por esta Corte em relação à aplicação da legislação específica vigente por ocasião do preenchimento dos requisitos para a aposentadoria. 
4. O ato de aposentadoria de agentes públicos é complexo e somente se aperfeiçoa após o seu registro junto ao TCU. O simples ato de averbação de tempo de serviço prestado em atividade rural, exarado em âmbito de controle interno do Tribunal de Contas, não atrai a incidência do art. 54 da Lei 9.784/1999 quanto ao pedido de aposentadoria pelo servidor público. 5. Agravo interno a que se NEGA PROVIMENTO." (MS 34.695 - AgR, Rel. Min. Luiz Fux, Primeira Turma, DJe 14.12.2017) 
12.	Portanto, no caso concreto, não há que se falar em decadência. Improcede a alegação.
III
13.	Em terceiro lugar, a recorrente alega que modificação posterior da jurisprudência não poderia retroagir para prejudicá-la. Não se poderia admitir que uma aposentadoria concedida há mais de 23 anos seja considerada ilegal somente porque os documentos apresentados à época da averbação do tempo rural, ocorrida anteriormente, não cumprem as exigências definidas em entendimento posterior à averbação desse tempo de serviço. Viola-se, assim, o princípio da legalidade, da proteção à boa-fé e da segurança jurídica. 
14.	Por fim, sustenta que o tempo de serviço rural realizado em regime de economia familiar deve ser reconhecido independentemente do recolhimento das contribuições previdenciárias a ele correspondentes. 
15.	Pois bem. Impõe-se destacar que o acórdão recorrido considerou ilegal a concessão inicial de aposentadoria em razão do cômputo irregular do tempo de atividade rural, tendo em vista a não comprovação do recolhimento das respectivas contribuições previdenciárias. 
16.	Primeiramente, saliento que o TCU tem entendimento sumulado no sentido de se exigir a comprovação do recolhimento das contribuições (ou sua posterior indenização) para fins de cômputo do tempo de atividade rural com vistas à concessão de aposentadoria no regime próprio dos servidores públicos. Trata-se da Súmula 268 (rel. Min. Augusto Nardes) , verbis:
"O tempo de atividade rural somente poderá ser averbado para fins de aposentadoria no serviço público se recolhidas as respectivas contribuições previdenciárias na época própria ou, posteriormente, de forma indenizada."
17.	No tocante ao termo a quo dessa exigência, a Corte já se pronunciou no sentido de que a comprovação do recolhimento é exigível desde a promulgação da Constituição Federal. Nesse sentido, destaco o Acórdão 2244/2019-TCU-Primeira Câmara (rel. Min. Augusto Sherman Cavalcanti) , do qual extrai-se o seguinte entendimento:
"A comprovação do recolhimento das contribuições previdenciárias para averbação de tempo de atividade rural para fins de aposentadoria no serviço público é exigível desde a promulgação da Constituição Federal, uma vez que a redação original do art. 202, § 2º (art. 201, § 9º, na redação atual) , já previa a contagem recíproca do referido tempo com o de contribuição na Administração Pública e a compensação financeira entre os regimes de previdência social."
18.	De fato, a contagem recíproca de tempo de serviço para fins de aposentadoria, prevista no art. 202, §2°, da redação original da Constituição Federal, pressupõe o recolhimento das contribuições previdenciárias correspondentes. 
19.	Portanto, não há que se falar em aplicação retroativa do entendimento, pois, desde a promulgação da Constituição Cidadã, esse requisito se impunha. Nessa linha, convém destacar o supracitado Agravo Regimental em Mandado de Segurança 34.645/DF, da relatoria do ilustre Ministro Luiz Fux, cujo voto é esclarecedor:
"Quanto à primeira tese, é certo que o recolhimento das contribuições previdenciárias é pressuposto necessário para a contagem recíproca de tempo de serviço rural para a aposentadoria no serviço público (Regime Próprio de Previdência Social - RPPS) . Nesse sentido, verifica-se que o entendimento adotado pelo TCU, e ratificado pelo decisum atacado, não diverge da jurisprudência deste Supremo Tribunal Federal, conforme os seguintes precedentes:
 (...) 
Com efeito, os precedentes desta Suprema Corte tiveram por fundamento o art. 201, § 9º, da Constituição da República, que tratou, para efeito de aposentadoria, da possibilidade de contagem recíproca de tempo de contribuição na administração pública e atividade privada, rural e urbana, in verbis:
 (...) 
Esse dispositivo, embora tenha sido renumerado pela EC 20/1998, já constava da redação original da Constituição da República, mas como art. 202, § 2º (Art. 202 (...) § 2º Para efeito de aposentadoria, é assegurada a contagem recíproca do tempo de contribuição na administração pública e na atividade privada, rural e urbana, hipótese em que os diversos sistemas de previdência se compensarão financeiramente, segundo critérios estabelecidos em lei) .
Dessa forma, não houve aplicação retroativa da EC 20/1998, tendo sido observado o entendimento firmado por este Supremo Tribunal Federal em relação à aplicação da legislação vigente quando do preenchimento dos requisitos para a aposentadoria. 
Por esse mesmo motivo, aliás, não merece qualquer provimento a alegação de que o regramento legal vigente à época, antes da edição da Lei 9.528/97, permitiria a possibilidade do cômputo do tempo de atividade rural exercido antes de 1991, independentemente de contribuição. De fato, a disciplina normativa indicada não se aplica à hipótese de contagem recíproca (art. 55, § 2º c/c arts. 94 e 96, IV, ambos da Lei 8.213/1991) ".
20.	No mesmo sentido, destaco o seguinte precedente do Pretório Excelso:
"AGRAVO REGIMENTAL EM MANDADO DE SEGURANÇA. SERVIDOR PÚBLICO. APOSENTADORIA. CONTAGEM DE TEMPO DE ATIVIDADE RURAL. NECESSIDADE DE COMPROVAÇÃO DO RECOLHIMENTO DAS CONTRIBUIÇÕES PREVIDENCIÁRIAS PARA A CONCESSÃO DE APOSENTADORIA PELO REGIME PRÓPRIO DE PREVIDÊNCIA SOCIAL. CONCESSÃO DE APOSENTADORIA. ATO COMPLEXO. TERMO INICIAL DO PRAZO PREVISTO NO ART. 54 DA LEI 9.784/1999. AGRAVO REGIMENTAL A QUE SE NEGA PROVIMENTO. 
1. A contagem recíproca de tempo de serviço rural para a aposentadoria no serviço público (regime próprio) pressupõe o recolhimento das contribuições previdenciárias correspondentes. Precedentes: MS 28.917/DF, Rel. Min. Rosa Weber, Primeira Turma, DJe 28.10.2015; MS 28.668/DF, Rel. Min. Ricardo Lewandowski, Segunda Turma, Dje 11.06.2014; MS 28.929/DF, Rel. Min. Cármen Lúcia, Plenário, DJe 14/1/2011; MS 26.391, Rel. Min. Marco Aurélio, Plenário, DJe 6/6/2011; RE 600.582/RS, Rel. Min. Cármen Lúcia, Primeira Turma, DJe 21.2.2011. 
2. Os precedentes desta Suprema Corte tiveram por fundamento o art. 201, § 9º, da Constituição da República, que tratou, para efeito de aposentadoria, da possibilidade de contagem recíproca de tempo de contribuição na Administração Pública e na atividade privada, rural e urbana, o qual, embora tenha sido renumerado, constava da redação original da Constituição Federal como art. 202, § 2º. 
3. In casu, não houve aplicação retroativa da EC nº 20/1998, tendo sido observado o entendimento firmado por esta Corte em relação à aplicação da legislação vigente por ocasião do preenchimento dos requisitos para a aposentadoria. 
4. O ato de aposentadoria de agentes públicos é complexo e somente se aperfeiçoa após o seu registro junto ao TCU. A partir desse momento é que começa a correr o prazo estabelecido pelo art. 54 da Lei nº 9.784/1999. 
5. Agravo regimental a que se NEGA PROVIMENTO." (MS 33.482-AgR, Min. Luiz Fux, Primeira Turma, DJe 31.8.2016) 
21.	Diante do exposto, entendo que os argumentos apresentados pela recorrente são insuficientes para infirmar a deliberação recorrida. Impõe-se, portanto, conhecer do presente recurso para, no mérito, negar-lhe provimento.
Nesses termos, voto por que o Colegiado aprove a minuta de acórdão que submeto à deliberação.
	TCU, Sala das Sessões Ministro Luciano Brandão Alves de Souza, em 28 de maio de 2019.
ANA ARRAES 
Relatora